ACORDAO-COMPLETO-2528071

ACÓRDÃO 367/2022 ATA 7/2022 - PLENÁRIO

VISTOS, relatados e discutidos estes autos de representação formulada pela empresa A. Frugoni Locação de Mão de Obra Ltda. - EPP, acerca de possíveis irregularidades no Pregão Eletrônico 1/2022, conduzido pelo Distrito Sanitário Especial Indígena Kayapó/MT, cujo objeto é a prestação de serviços de limpeza, conservação e higienização, auxiliar de lavanderia e copeiragem, com fornecimento de materiais e equipamentos, 
ACORDAM os Ministros do Tribunal de Contas da União, reunidos em sessão plenária, ante as razões expostas pelo, em: 
9.1. com fulcro no art. 276, caput, do Regimento Interno/TCU, referendar a medida cautelar adotada pelo relator por meio do despacho contido na peça 25 destes autos, transcrito no Relatório que precede este acórdão, bem como as medidas acessórias constantes no mencionado despacho; 
9.2. encaminhar cópia desta deliberação ao Distrito Sanitário Especial Indígena Kaiapó e à representante.

Representação referente à contratação de serviços de limpeza, conservação e higienização, auxiliar de lavanderia hospitalar e copeira. Suposta inabilitação indevida. Referendo de cautelar.

Distrito Sanitário Especial Indígena Kayapó/MT.

3. Interessados/Responsáveis:
3.1. Interessados: Distrito Sanitário Especial Indígena Kaiapó (00.394.544/0035-24); Oasis Administradora de Serviços Eireli (22.826.914/0001-49).

13.1. Ministros presentes: Ana Arraes (Presidente), Walton Alencar Rodrigues, Benjamin Zymler, Bruno Dantas (Relator), Jorge Oliveira e Antonio Anastasia.
13.2. Ministros-Substitutos convocados: Augusto Sherman Cavalcanti e Marcos Bemquerer Costa.

ACORDAO-COMPLETO-2536167

Acórdão de Relação 1078/2022 - Plenário

Acórdão de Relação

BRUNO DANTAS

Adoto como relatório o despacho que fundamentou a concessão da medida cautelar ora em apreciação (peça 25) : 
"Trata-se de representação, com pedido de adoção de medida cautelar, formulada pela empresa A. Frugoni Locação de Mão de Obra Ltda. - EPP, acerca de possíveis irregularidades no Pregão Eletrônico 1/2022, conduzido pelo Distrito Sanitário Especial Indígena Kayapó/MT, cujo objeto é a prestação de serviços de limpeza, conservação e higienização, auxiliar de lavanderia e copeiragem, com fornecimento de materiais e equipamentos.
A licitação foi homologada e o objeto adjudicado à empresa Oasis Administradora de Serviços Eireli pelo valor anual de R$ 1.668.999,60. Considerando que se trata de um serviço continuado, a vigência do contrato pode ser prorrogada por até sessenta meses (art. 57, inc. II, Lei 8.666/1993) .
Em resumo, a representante alega que teve a sua proposta desclassificada por descumprir o item 6.5.2 do edital sem que lhe fosse concedida nenhuma oportunidade para sanear o erro. Entretanto, teriam sido dadas três chances à empresa Oasis para corrigir a sua proposta, a qual acabou vencendo a licitação.
O item editalício em questão dispõe que "deverão ser apresentados, juntamente às planilhas de custo de cada localidade a ser atendida os cálculos que deram origem aos custos dos materiais, utensílios, equipamentos, uniformes e EPI".
A representante assinala também que o pregoeiro teria negado sumariamente a sua intenção de recurso. 
Em face disso, pede a suspensão liminar da licitação e que o ato do pregoeiro seja considerado ilegal.
Na sua análise, a Selog propõe o conhecimento da representação e o deferimento da medida cautelar. Considera configurado o perigo da demora diante da iminência da contratação. Por outro lado, reputa afastado o perigo da demora reverso, pois os serviços em questão estariam cobertos até 25/11/2022 pelo Contrato 13/2016, Termo Aditivo 5/2021.
Reconhece, também, a plausibilidade jurídica nas alegações. A unidade instrutora afirma que o pregoeiro deveria ter diligenciado a representante a fim de sanar as falhas em sua proposta previamente a sua desclassificação. Tal dever estaria previsto no art. 43, § 3°, da Lei 8.666/1993, c/c os art. 17, inc. VI, e 47 do Decreto 10.024/2019, assim como no item 7.9, do Anexo VII-A, da IN 5/2017-Seges/MP. 
Da mesma maneira, o pregoeiro teria errado ao rejeitar sumariamente a intenção de recurso apresentada pela representante, adentrando ao mérito recursal.
Concordo com o exame empreendido pela unidade instrutora, sem prejuízo das considerações a seguir.
A licitação é o procedimento eleito para que a Administração Pública contrate os seus parceiros privados para a prestação de serviços públicos da maneira mais republicana possível, atenta aos princípios da isonomia e da impessoalidade. Contudo, é uma parte do processo de contratação pública, que tem como objetivo principal o atendimento de uma necessidade pública, ponderando eficiência, economia e sustentabilidade.
Nesse sentido, não pode ser vista como um jogo, com apego excessivo a detalhes formais, em detrimento da contratação da melhor proposta para a Administração. Sob tal aspecto, o item 7.9 do Anexo VII-A da IN 5/2017-Seges/MP ressalta a importância de preservar propostas que possam ser corrigidas sem majoração do preço ofertado.
Na mesma linha tem decidido este Tribunal, conforme os seguintes enunciados: 
Acórdão 898/2019-TCU-Plenário: 
'Erros no preenchimento da planilha de preços unitários não são motivos para a desclassificação de licitante, quando a planilha puder ser ajustada sem majoração do preço global ofertado'.
Acórdão 906/2020-TCU-Plenário: 
'Divergências entre as planilhas de composição de custos e formação de preços da licitante e as da Administração, inclusive relativas a cotação de lucro zero ou negativo, não são, em princípio, motivo de desclassificação, devendo para tanto haver o exame da exequibilidade da proposta, uma vez que as planilhas possuem caráter subsidiário e instrumental'.
Especialmente nas contratações de serviços com dedicação exclusiva de mão de obra, como no caso, em que a estimativa de custos envolve a composição em detalhes minuciosos dos custos da mão de obra, decompostos em diversas rubricas, não é incomum a necessidade de pequenos ajustes nas propostas. 
Portanto, em exame sumário, considero que a empresa deveria ter sido diligenciada antes de sua desclassificação. 
A empresa Brasil Serviços de Administração e Terceirização de Mão de Obra Eireli, que ofertou o menor preço, também foi desclassificada sem qualquer diligência prévia. Contudo, ao analisar a proposta da Oasis, o pregoeiro mudou o seu padrão de conduta, concedendo-lhe oportunidade para esclarecer as falhas em sua proposta.
Denota-se, portanto, descumprimento aos princípios da legalidade e da eficiência, no caso da análise das propostas mais bem colocadas; e quebra da isonomia e da impessoalidade, no tratamento diferenciado oferecido à empresa Oasis. 
Vale destacar que a falha observada poderá levar a Administração a gastar cerca de R$ 100 mil a mais por ano - diferença entre o preço da primeira colocada, desclassificada, e o da selecionada.
Quanto à rejeição sumária da intenção do recurso, concordo com a unidade instrutora no sentido de que, na análise inicial do registro da intenção de recorrer, o pregoeiro deveria ater-se à verificação da presença dos requisitos de admissibilidade recursal: sucumbência, tempestividade, legitimidade, interesse e motivação. Não poderia ter adentrado ao mérito do pedido para negá-lo (v.g. Acórdão 5847/2018-TCU-Primeira Câmara e 518/2012-TCU-Plenário) .
Com base nessas considerações, DECIDO:
2.1. conhecer da representação, satisfeitos os requisitos de admissibilidade constantes no art. 113, § 1º, da Lei 8.666/1993, c/c os arts. 235 e 237, VII, do Regimento Interno deste Tribunal, e no art. 103, § 1º, da Resolução-TCU 259/2014;
2.2. deferir o pedido de cautelar pleiteado, porque presentes os requisitos estabelecidos no caput do art. 276 do Regimento Interno/TCU;
realizar a oitiva do Distrito Sanitário Especial Indígena Kayapó/MT, com amparo no art. 276, § 3º, do Regimento Interno/TCU, para que, no prazo de quinze dias, se pronuncie em relação aos pressupostos da cautelar deferida, e quanto aos seguintes pontos relativos ao Pregão Eletrônico 1/2022:
2.2.1. deixar de realizar a diligência a fim de corrigir erro material sanável nas propostas de preços das empresas Brasil Serviços de Administração e Terceirização de Mão de Obra Eireli e A. Frugoni Locação de Mão de Obra Ltda. - EPP, em afronta ao disposto no art. 43, § 3°, da Lei 8.666/1993, c/c os arts. 17, inc. VI, e 47, do Decreto 10.024/2019, e à jurisprudência do TCU (Acórdão 2546/2015-TCU-Plenário) ;
2.2.2. rejeitar, de forma sumária, intenção de recurso da empresa A. Frugoni Locação de Mão de Obra Ltda. - EPP, em afronta ao disposto nos arts. 2°, § 1°, e 4°, incisos VIII e XX, da Lei 10.520/2002, e 44, do Decreto 10.024/2019, e à jurisprudência do TCU (Acórdão 5847/2018-TCU-Primeira Câmara) ;
2.2.3. demais informações que julgar necessárias; e
2.2.4. designação formal de interlocutor que conheça da matéria para dirimir eventuais dúvidas, informando nome, função/cargo, e-mail e telefone de contato.
considerando a possibilidade de construção participativa das deliberações deste Tribunal, nos termos do art. 14 da Resolução-TCU 315/2020, bem como o previsto nas Normas de Auditoria (NAT) aprovadas pela Portaria-TCU 280/2010, referente aos comentários dos gestores  (no que se aplica a representações e denúncias) : 
2.2.5. solicitar ao Distrito Sanitário Especial Indígena Kayapó/MT, caso queira, no prazo de quinze dias:
2.2.5.1. a apresentação de possíveis ações corretivas que poderão ser tomadas pelo Distrito Sanitário Especial Indígena Kayapó/MT para prevenir ou corrigir os indícios de irregularidades detectados ou remover seus efeitos;
2.2.5.2. na hipótese de serem consideradas insuficientes, pelo TCU, as alternativas apresentadas pela unidade jurisdicionada, a manifestação quanto aos possíveis impactos de eventual determinação desta Corte de Contas para anulação do certame e atos dele decorrentes ou para que se abstenha de prorrogar o contrato decorrente do Pregão Eletrônico 1/2022 em função dos indícios de irregularidades verificados; 
alertar o Distrito Sanitário Especial Indígena Kayapó/MT, com relação à construção participativa de deliberações, de que:
2.2.6. a sua manifestação quanto às alternativas para corrigir os indícios de irregularidades verificados e quanto aos impactos das possíveis medidas a serem adotadas pelo TCU será avaliada na proposição de mérito, mas não vincula as decisões desta Corte de Contas, notadamente quando os riscos decorrentes de sua adoção e/ou da manutenção de situação irregular não se coadunarem com o interesse público que se pretende tutelar; 
2.2.6.1. a ausência de manifestação no prazo estipulado não impedirá o andamento processual, podendo o TCU vir a prolatar decisão de mérito, caso haja elementos suficientes que caracterizem afronta às normas legais e/ou possibilidade de ocorrência de prejuízos à Administração; e 
2.2.6.2. a ausência dessa manifestação não será considerada motivo de sanção;
realizar, nos termos do art. 276, § 3º, c/c o art. 250, inc. V, todos do Regimento Interno/TCU, a oitiva da sociedade empresária Oasis Administradora de Serviços Eireli (22.826.914/0001-49) , para, no prazo de quinze dias, manifestar-se, caso queira, sobre os fatos objeto desta representação, especialmente aqueles indicados no subitem 20.3 retro;
encaminhar cópia deste despacho e da instrução à peça 22 ao Distrito Sanitário Especial Indígena Kayapó/MT e à empresa Oasis Administradora de Serviços Eireli, para embasar suas manifestações;
2.3. dar ciência desta deliberação à representante."
	É o relatório.

Wellington da Silva de Paula (162075/OAB-RJ), representando A. Frugoni Locação de Mão de Obra Ltda.

Não atuou.

REPRESENTAÇÃO. SUPOSTA INABILITAÇÃO IRREGULAR. ADOÇÃO DE MEDIDA CAUTELAR. OITIVAS.

REPRESENTAÇÃO (REPR)

Secretaria de Controle Externo de Aquisições Logísticas (Selog).

Trata-se de representação formulada pela empresa A. Frugoni Locação de Mão de Obra Ltda. - EPP, acerca de possíveis irregularidades no Pregão Eletrônico 1/2022, conduzido pelo Distrito Sanitário Especial Indígena Kayapó/MT, cujo objeto é a prestação de serviços de limpeza, conservação e higienização, auxiliar de lavanderia e copeiragem, com fornecimento de materiais e equipamentos. 
2.	Em síntese, a representante alega que sua inabilitação foi irregular, pois teve a sua proposta desclassificada por descumprir o item 6.5.2 do edital sem que lhe fosse concedida nenhuma oportunidade para sanear o erro. Entretanto, teriam sido dadas três chances à empresa Oasis para corrigir a sua proposta, a qual acabou vencendo a licitação. Alega também que o pregoeiro teria negado sumariamente a sua intenção de recurso.
3.	A partir das razões de decidir apresentadas no despacho transcrito no relatório precedente, adotei a medida cautelar sugerida, determinando a realização de oitiva.
Ante o exposto, com fundamento no art. 276, § 1º, do Regimento Interno do TCU, VOTO por que seja adotada a decisão que ora submeto à apreciação deste Colegiado.
TCU, Sala das Sessões Ministro Luciano Brandão Alves de Souza, em 23 de fevereiro de 2022.
Ministro BRUNO DANTAS
Relator